臺灣臺北地方法院刑事判決　　　　　　　　　　　　九十二年度交易字第二三五號
　　公　訴　人　臺灣臺北地方法院檢察署檢察官
　　被　　　告　乙○○　男　民.
右列被告因業務過失傷害案件，經檢察官提起公訴（九十二年度偵字第七一七一號）
，本院判決如左：
    主  文
乙○○從事業務之人，因業務上之過失致人於死，處有期徒刑拾月。
    事  實
一、乙○○自民國九十一年七、八月間起受僱於在台北市○○區○○街六十一號「東
    來美髮美容用品企業社」，擔任倉庫管理人員，負責貨品之保存、清點、管理及
    續反覆執行、為順利完成其倉庫管理之主要業務所附隨之輔助事務，且與其主要
    業務有直接、密切之關係，是其騎乘機車載運貨物而在道路上行駛，乃屬於基於
    其社會生活上之地位而反覆執行之事務，為從事駕駛業務之人。
二、乙○○於九十一年十月十一日十一時許，騎乘車號ＡＡＨ─四四二號重型機車沿
    台北市○○區○○路二段一六一巷口由北往南方向行駛，於行經信義路二段一六
    一巷口與信義路交叉口時，原應注意該路口有禁止右轉交通標誌，當時亦無不能
    注意之情事，竟疏未注意，而由信義路二段一六一巷口右轉至信義路，適甲○○
    騎乘ＤＰＲ—八七五號輕型機車搭載其母李吳樂全沿信義路由西向東行經該路口
    ，為乙○○所騎乘之重型機車所撞擊，致李吳樂全倒地而受有外傷性左側大腦硬
    腦膜下出血、腦內出血及水腦症之傷害，嗣於九十二年六月二十日因該車禍所致
    之常期昏迷而產生之肺部積水導致肺炎，繼而引起心肺衰竭死亡。
三、乙○○於肇事後，在其上開犯行未為任何有偵查犯罪職權之公務員已知悉前，留
    於現場向到場處理之警員表明其為肇事者而接受裁判。
四、案經台灣台北地方法院檢察署檢察官指定李吳樂全之女甲○○為代行告訴人後偵
    查起訴。
    理  由
壹、程序方面：按犯罪之被害人得為告訴，刑事訴訟法第二百三十二條定有明文。本
    件被害人李吳樂全之女甲○○於警訊時雖表明提出告訴（見偵查卷第六頁正面）
    ，惟其並非本件之被害人，其告訴依其前開規定，自屬不合法；又告訴乃論之罪
    ，無得為告訴之人或得為告訴之人不能行使告訴權者，該管檢察官得依利害關係
    人之聲請或依職權指定代行告訴人；告訴乃論之罪，其告訴應自得為告訴之人知
    悉犯人之時起，於六個月內為之，刑事訴訟法第二百三十六條第一項、第二百三
    十七條第一項定有明文。查被害人李吳樂全因本件車禍受有外傷性左側大腦硬腦
    膜下出血、腦內出血及水腦症等傷害，有台北市立仁愛醫院九十一年十二月二十
    四日診斷證明書在卷可查（見偵查卷第十三頁），並自車禍後至九十二年六月二
    十日死亡止，均為昏迷之狀態，亦經其於台北市立仁愛醫院之主治醫師林文雄到
    庭證述屬實（見本院九十二年十二月二十四日審判筆錄），堪認其於車禍後意識
    不清，客觀上不能行使告訴權，故檢察官於九十二年三月二十七日偵訊時當庭指
    定被害人之女甲○○為代行告訴人（見偵查卷第二十頁背面），尚未逾告訴期間
    （案發時為九十一年十月十一日），依前開刑事訴訟法第二百三十六條第一項、
    第二百三十七條第一項之規定，程序上並無不合，合先敘明。
貳、實體方面：
一、右述事實一及二之部分，業據被告乙○○於警訊、檢察官偵查及本院審理時坦承
    不諱（見偵查卷第三至四、二十至二十一頁、本院九十二年十二月二十四日審判
    筆錄），核與證人甲○○供述之情節相符（見本院九十二年十一月二十七日審判
    筆錄），並有交通事故分析研判表（見偵查卷第七頁）、道路交通事故補充資料
    表（見偵查卷第八頁）、道路交通事故談話紀錄表（見偵查卷第九、十頁）、道
    路交通事故調查報告表（見偵查卷第十二頁）、被害人李吳樂全之台北市立仁愛
    醫院九十一年十二月二十四日診斷證明書在卷可查（見偵查卷第十三頁）、九十
    一年十二月三日北市仁醫診字第０四五號驗傷診斷書（見偵查卷第十五頁）足資
    佐證；次按本規則所用名詞釋義如左：一、汽車：指在道路上不依軌道或電力架
    線而以原動機行駛之車輛（包括機器腳踏車）；又駕駛人駕駛汽車，應遵守道路
    交通標誌、標線、號誌之指示，道路交通安全規則第二條第一項第一款及九十條
    定有明文。本件被告騎乘機車在上開肇事地點行駛，本應注意遵守禁止右轉之標
    誌，而依當時情形又非不能注意，竟疏未注意，由信義路二段一六一巷口右轉至
    信義路，撞及由甲○○所騎乘並搭載被害人李吳樂全沿信義路由西向東行經該路
    口之前開機車，致被害人倒地而受有外傷性左側大腦硬腦膜下出血、腦內出血及
    水腦症之傷害；另按刑法上之過失，其過失行為與結果間，在客觀上有相當因果
    關係始得成立。所謂相當因果關係，係指依經驗法則，綜合行為當時所存在之一
    切事實，為客觀之事後審查，認為在一般情形下，有此環境、有此行為之同一條
    件，均可發生同一之結果者，則該條件即為發生結果之相當條件，行為與結果即
    有相當之因果關係。反之，若在一般情形下，有此同一條件存在，而依客觀之審
    查，認為不必皆發生此結果者，則該條件與結果不相當，不過為偶然之事實而已
    ，其行為與結果間即無相當因果關係，最高法院七十六年台上字第一九二號判例
    著有明文。查被害人於九十二年六月二十日因「心肺衰竭、肺炎、腦出血、卵巢
    癌」死亡，有台北市立仁愛醫院九十二年六月二十六日北市仁醫歷字第０九二六
    ０五一三九００號函在本院卷可查。又證人即被害人之主治醫師台北市立仁愛醫
    院神經外科醫師林文雄到庭證述：「（問：在你擔任他主治醫師的那段期間病人
    有無清醒過？）答：沒有，可以這麼說在我擔任他主治醫師那段期間，病人的狀
    況跟植物人沒有什麼兩樣。」、「（問：被害人從三月十一日轉到復健科到六月
    二十日往生之前有無去做癌症的治療？）答：從病歷上看不出來有在作癌症的化
    療。」、「（問：是否請林醫師說明被害人最後死亡的病因？）答：根據病歷，
    我們這一科的病人如果都昏迷不醒躺著不動，常見的死亡原因是因為會這樣導致
    肺炎繼而引起全身感染，再導致後來休克死亡，導致肺炎的原因是因為長期臥床
    不動，容易積痰導致肺炎。」、「（問：為何仁愛醫院函覆我們法院的公文被害
    人的死亡原因有腦出血及卵巢癌？答：根據本件的病歷並沒有很明確的記載他的
    死亡原因是什麼，從病歷上的記載可以看得出來，被害人在六月二十日時候腹部
    有積水，肺部也有積水，而肺部有積水就會導致肺炎，最後會導致病人心肺衰竭
    死亡，而剛才法官給我看的公文，並不是我回覆，是復健科的醫師回覆的。」等
    語（見本院九十二年十二月二十四日審判筆錄），是依證人林文雄所述，被害人
    直接之死亡原因係因肺炎之故，而造成被害人肺炎之原因乃本件車禍致被害人常
    期昏迷而產生之肺部積水所導致肺炎，繼而引起心肺衰竭死亡，是本院依經驗法
    則，綜合行為當時所存在之一切事實，為客觀之事後審查，認為在一般情形下，
    在同一條件之情況下，均可發生相同之結果，是認被告之過失行為即為發生被害
    人死亡結果之相當條件，被告之過失行為與被害人死亡之結果間即有相當之因果
    關係。再查，本件證人甲○○並無機車駕駛執照，其汽車駕駛執照並因違反道路
    交通事故管理處罰條例而遭吊扣，惟其所自承（見本院九十二年十一月二十七日
    審判筆錄）；而於吊扣駕照期間駕車，依道路交通安全規則第五十條第一項前段
    規定「汽車駕駛執照為駕駛汽車之許可憑證。」是駕駛執照被吊扣，在其處分期
    間即無許可駕駛汽車之憑證，自不得駕駛車輛；且道路交通管理處罰條例第二十
    一條第一項第七款規定，汽車駕駛人駕駛執照吊扣期間駕車者，處二千元以上、
    四千元以下罰鍰，並禁止其駕駛，扣留其車輛牌照。足見吊扣駕照期間內係絕對
    禁止該駕駛人駕車，此與其駕駛技術良否無關，是證人甲○○於汽車駕照吊扣期
    間騎乘輕型機車，並無駕駛許可憑證，應認係「無照駕駛」【司法院 (82)廳刑
    一字第０五二八三號函參照】。惟駕駛執照為政府基於交通安全之維護所為之行
    政管理事項，單純未執有駕駛執照並非必然會發生車禍肇事之結果，而本件在並
    無任何證據之下，依前開最高法院七十六年度台上字第一九二號判例意旨，自難
    認證人甲○○未執有駕駛執照與本件車禍之發生有相當因果關係，而亦須對本件
    車禍同負過失責任（最高法院八十五年度台上字第七九七號判決參照），併此敘
    明。準此，被告就本件事故之發生負有過失甚為明確，是依(一)證人甲○○之供述
    、(二)交通事故分析研判表、道路交通事故補充資料表、道路交通事故談話紀錄表
    、道路交通事故調查報告表、被害人李吳樂全之台北市立仁愛醫院九十一年十二
    月二十四日診斷證明書、九十一年十二月三日北市仁醫診字第０四五號驗傷診斷
    書及(三)台北市立仁愛醫院九十二年六月二十六日北市仁醫歷字第０九二六０五一
    三九００號函、證人林文雄醫師之證述等補強證據皆足資擔保被告於警訊、檢察
    官偵查及本院審理中所為之上開任意性自白具有相當程度之真實性，而得使本院
    確信被告前述自白之犯罪事實確屬真實，從而依刑事訴訟法第一百五十六條第一
    項「被告之自白，非出於強暴、脅迫、利誘、詐欺、疲勞訊問、違法羈押或其他
    不正之方法，且與事實相符者，得為證據。」及第二項「被告之自白，不得作為
    有罪判決之唯一證據，仍應調查其他必要之證據，以察其是否與事實相符。」規
    定，本院自得依被告前述自白及各該補強證據認定被告確有為前述犯行，本件事
    證明確，被告之犯行堪以認定。
二、按「刑法上所謂業務，係指個人基於其社會地位繼續反覆所執行之事務，包括主
    要業務及其附隨之準備工作與輔助事務在內。此項附隨之事務，並非漫無限制，
    必須與其主要業務有直接、密切之關係者，始可包含在業務概念中，而認其屬業
    務之範圍。」（最高法院八十九年台上字第八０七五號判例參照），如前所述，
    被告騎乘機車運送貨物乃基於其倉庫管理業務之社會地位所繼續反覆執行、為順
    利完成其倉庫管理之主要業務所附隨之輔助事務，且與其主要業務有直接、密切
    之關係，是其騎乘機車載運貨物而在道路上行駛，乃屬於基於其社會生活上之地
    位而反覆執行之事務，被告自為從事駕駛業務之人，則被告有前述駕駛上之過失
    ，而使被害人死亡之行為，核其此部分之行為係犯刑法第二百七十六條第二項業
    務過失致人於死罪。另查被告於肇事後，在其上開犯行未為任何有偵查犯罪職權
    之公務員已知悉前，留於現場向到場處理之警員表明其為肇事者而接受裁判，此
    有台北市政府警察局中正第一分局所出具之自首調查報告表在卷可稽（見偵查卷
    第十一頁），是被告既已向該管公務員申述犯罪事實，而不逃避接受裁判，已合
    於刑法第六十二條前段所定對於未發覺之犯罪自首而接受裁判之要件，應依該條
    規定減輕其刑。爰審酌被告因一時之疏忽，造成被害人喪失寶貴生命，其親人痛
    失至親之無法彌補之損害，且迄今尚未與被害人家屬達成和解，惟於犯後坦承犯
    行，態度良好，並係因年輕尚未有厚實之經濟能力，而未能滿足被害人家屬所提
    之和解條件，而非毫無意願和解等一切情狀，量處如主文所示之刑。
三、檢察官於(1)本件之起訴書犯罪事實欄雖未記載被告前述業務過失致死之犯行暨於
    (2)起訴書證據並所犯法條欄未記載本件被告另犯有刑法第二百七十六條第二項之
    業務過失致死罪，惟如前所述，被告此部分犯行已係該當於刑法第二百七十六條
    第二項業務過失致死罪之構成要件，且被告此業務過失致死之犯行，與檢察官在
    起訴書犯罪事實所記載被告業務過失傷害之犯行，本屬實質上一罪之關係，本院
    自得就檢察官未於起訴書犯罪事實欄所記載之上開事實，於本件併為審理、判決
    應予說明；又本院對被告據以論罪科刑之犯罪事實，如前所述，已較檢察官起訴
    之犯罪事實擴張，依最高法院八十三年度台上字第四六八二號判決「刑事訴訟法
    第三百條所謂變更起訴法條，係指在不擴張及減縮原訴範圍之原則下，法院得就
    有罪判決，於不妨害公訴之基本社會事實同一（即公訴事實之同一性）之範圍內
    ，得自由認定事實，變更檢察官所引應適用之法條而言。」所認，本件並無變更
    起訴法條之問題，亦應併予說明（其實本段之敘述，有關本院之審判範圍及被告
    所犯法條已經由全程到庭實行公訴之公訴檢察官於本院九十二年十二月二十四日
    審判期日以言詞對被告及本院作更正【起訴事實範圍之補充】及【被告所犯法條
    之更正】，容或有謂無庸再於判決書為此贅載，惟為顧及裁判書對外公開時，因
    未能將審判筆錄一併公表，為免閱讀本件判決書、起訴書之人，發現本件判決書
    、起訴書為何有上述之差異，爰仍予以說明如上）。
據上論斷，應依刑事訴訟法第二百九十九條第一項前段，刑法第二百七十六條第二項
、第六十二條前段，罰金罰鍰提高標準條例第一條前段，判決如主文。
本案經檢察官柯宜汾到庭執行職務
中　　　華　　　民　　　國　　九十三　　年　　　一　　　月　　 十五 　　日
                                      臺灣臺北地方法院交通法庭
                                          審判長法  官  葉建廷
                                                法  官  林怡秀
                                                法  官  官信成
如不服本判決，應於判決送達後十日內向本院提出上訴狀（應抄附繕本）。告訴人或
被害人如對於本判決不服者，應具備理由請求檢察官上訴，其上訴期間之計算係以檢
察官收受判決正本之日期為準。
右正本證明與原本無異。
                                                書記官  梁淑時
中　　　華　　　民　　　國　　九十三　　年　　　一　　　月　　 十五 　　日
附錄本案論罪科刑法條：
中華民國刑法第二百七十六條
因過失致人於死者，處二年以下有期徒刑、拘役或二千元以下罰金。
從事業務之人，因業務上之過失犯前項之罪者，處五年以下有期徒刑或拘役，得併科
三千元以下罰金。
